臺灣臺北地方法院刑事判決　　　　　　　 96年度訴字第541號
　　公　訴　人　臺灣臺北地方法院檢察署檢察官
　　被　　　告　甲○○
　　　　　　　　原名何瓊芬）.
上列被告因違反稅捐稽徵法等案件，經檢察官提起公訴（95年度
偵緝字第2350號、96年度偵字第761號），被告於準備程序中就
被訴事實為有罪之陳述，經本院裁定進行簡式審判程序，判決如
下：
    主  文
甲○○連續行使從事業務之人，明知為不實之事項，而登載於其
業務上作成之文書，足以生損害於公眾及他人，處有期徒刑月
，如易科罰金，以銀元佰元即新臺幣玖佰元折算壹日；又公司
負責人，為納稅義務人，以不正當方法逃漏稅捐，處有期徒刑貳
月，如易科罰金，以銀元佰元即新臺幣玖佰元折算壹日；又公
司負責人，為納稅義務人，以不正當方法逃漏稅捐，處有期徒刑
貳月，如易科罰金，以銀元佰元即新臺幣玖佰元折算壹日；應
執行有期徒刑陸月，如易科罰金，以銀元佰元即新臺幣玖佰元
折算壹日。
    事  實
一、甲○○（原名何瓊芬）於民國（下同）八十九年至九十年間
    ，係擔任址設臺北縣中和市○○路二四三─四號一樓納稅義
    務人裕晟有限公司（下簡稱裕晟公司）之董事，為公司法第
    八條所稱之公司負責人，亦屬商業會計法所稱之商業負責人
    ，以製作裕晟公司員工之各類所得扣繳暨免扣繳憑單及裕晟
    公司營利事業所得稅結算申報書為其附隨業務，亦為從事業
    務之人。其有意使裕晟公司虛增成本逃漏稅捐，乃拜託前夫
    之妹婿丁○○尋覓人頭職員供裕晟公司虛列薪資支出。甲○○明知與丁○○同任職於珠江大酒樓餐飲事業股份有限公司
    之同事乙○○之母親丙○○○、妻子戊○○均未在裕晟公司
    任職，亦未曾領取裕晟公司之薪資，竟基於行使業務上登載
    不實文書之概括犯意及使裕晟公司以此不正當方法逃漏稅捐
    之故意，先於八十九年一月底前之某日，透過丁○○，從乙○○處一次取得不知情之丙○○○、戊○○身分證影本資料
    ，而託丁○○於每年交乙○○每位人頭新臺幣（下同）約三
    千元之報酬（丁○○、乙○○均經本院於九十六年五月二十
    四日判決在案）。甲○○取得上揭資料後，遂連續於八十九
    年一月底、九十年一月底前某日，擅自製作丙○○○、戊○○於八十八年度及八十九年度，在裕晟公司依序各領取十七
    萬五千元、五十一萬元（每人合計各虛報領取六十八萬五千
    元）薪資之不實各類所得扣繳暨免扣繳憑單，並分別即於八
    十九年五月底、九十年五月底前某日，持交予不知情之某成
    年會計師，復利用此不知情之會計師，連續將上揭不實薪資
    資料，兩度列入裕晟公司營利事業所得稅結算申報書後，各
    持向財政部臺灣省北區國稅局中和稽徵所申報營利事業所得
    稅，而兩次以此不正當方法使裕晟公司逃漏八十八年度營利
    事業所得稅八萬七千一百四十五元、八十九年度營利事業所
    得稅十二萬七千五百元（八十九年度之逃漏稅額，因財政部
    臺灣省北區國稅局中壢稽徵所於核定該年度營利事業所得稅
    時，已剔除更正戊○○領取裕晟公司八十九年度薪資為零元
    ，且此部分亦未經檢察官於起訴事實論列於逃漏稅額當中，
    本非起訴範圍），共計逃漏二十一萬四千六百四十五元之營
    利事業所得稅捐（起訴書犯罪事實原記載逃漏稅額為二十一
    萬五千元，乃屬粗估，應予更正，詳細計算方式如後），足
    生損害於丙○○○、戊○○權益及稅捐稽徵機關對課徵稅捐
    之正確性。嗣丙○○○接獲法務部行政執行署桃園行政執行
    處通知書，始悉上情。
二、案經丙○○○、戊○○告訴及桃園縣政府警察局平鎮分局報
    由臺灣桃園地方法院檢察署呈請臺灣高等法院檢察署令轉臺
    灣臺北地方法院檢察署及臺灣臺北地方法院檢察署檢察官自
    動檢舉簽分偵查起訴。
    理  由
一、本件係經被告甲○○於準備程序期日為有罪之陳述，而經本
    院合議庭裁定由受命法官獨任以簡式審判程序加以審理，則
    依據刑事訴訟法第二百七十三條之二、同法第一百五十九條
    第二項之規定，不適用傳聞法則有關限制證據能力之相關規
    定，合先說明。
二、上揭犯罪事實，業經被告甲○○於本院審理時自白不諱（見
    本院卷九十六年五月二十四日準備程序筆錄及同日審判筆錄
    ），核與證人戊○○、丙○○○於偵查中所為之證述相符（
    見臺灣桃園地方法院檢察署九十三年度他字第一三九一號偵
    查卷第十九至二十頁），復與共犯乙○○、丁○○於偵查中
    及本院審理時供述情節一致（見臺灣桃園地方法院檢察署九
    十五年度偵緝字第五八八號卷第七十三、七十四頁、第七十
    七、七十八頁、臺灣臺北地方法院檢察署九十六年度偵字第
    七六一號偵查卷第五頁、本院卷九十六年五月十日審判筆錄
    ）。此外，復有裕晟公司變更登記事項卡、變更登記表、裕
    晟公司出具戊○○、丙○○○於八十八、八十九年度之各類
    所得扣繳暨免扣繳憑單、裕晟公司八十八、八十九年度營利
    事業所得稅結算申報書、財政部臺灣省北區國稅局八十八、
    八十九年度營利事業所得稅結算申報更正核定通知書、財政
    部臺灣省北區國稅局八十八、八十九年度綜合所得稅ＢＡＮ
    給付清單、財政部臺灣省北區國稅局八十八、八十九年度綜
    合所得稅各類所得資料清單（所得人丙○○○、戊○○）、
    戊○○、丙○○○八十八、八十九年度之薪資扣繳憑單、綜
    稅個人稅籍資料查詢作業、財政部臺灣省北區國稅局八十八
    、八十九年度申報核定綜合所得稅核定通知書、財政部臺灣
    省北區國稅局中壢稽徵所九十四年四月十四日北區國稅中壢
    二字第○九四一○○五二○九號函暨附件、財政部臺灣省北
    區國稅局行政執行案件移送書各一份（分見臺灣桃園地方法
    院檢察署九十三年度他字第一三九一號偵查卷第四五頁至五
    四頁、第二五頁、同署九十五年度偵緝字第五八八號偵查卷
    第九八至九九、一二七至一三○頁、一三三至一三六頁、第
    五三至六八頁、第四二至四三頁）在卷可稽。且按營利事業
    所得稅查核準則第一百十二條規定：「漏報或短報所得額之
    申報案件，應先就申報部分進行查帳，以求得申報部分查帳
    核定之所得額，並依下列公式計算漏稅額：申報查定所得額
    ×稅率－累進差額＝申報部分應納稅額，（申報查定所得額
    ＋匿報所得）×稅率－累進差額＝全部應納稅額，全部應納
    稅額－申報部分應納稅額－短漏報所得額之已扣繳稅款＝漏
    稅額」其中全部應納稅額之減項，有申報部分應納稅額，而
    無申報部分之已扣減稅款。蓋因營利事業應計算營利所得之
    收入，通常情形較少應依規定先行扣繳稅款之所得，申報部
    分之應納稅額，通常大於（包括）該部分已被扣繳之稅款，
    自不應重複減除。惟在特殊情形下，申報部分之應納稅額小
    於該部分之已扣繳稅款時，扣繳稅款大於應納稅額部分，既
    已先被扣繳，入於國庫中，足供納稅義務人抵充應納稅額之
    用，無逃漏可言；且在計算營業稅之漏稅額時，稽徵機關均
    自應納稅額中，減除營業人之留抵稅額。查裕晟公司八十八
    、八十九年度營利事業所得稅，據卷存之營利事業所得稅申
    報書所載，均以書面審查方式為之，未先行扣繳稅款之所得
    ，故其於八十八年度逃漏稅額為八萬七千一百四十五元【逃
    漏稅額計算式如下：（38,579＋175,000＋175,000）×0.25
    －10,000＝87,145（四捨五入計算），87,145－0＝87,145
    ，原本已核定所得額38,579元免稅，加計虛列薪資後，已逾
    10 0,000元，應依Ｔ（應納稅額）＝Ｐ（應核定收入總額）
    ×0.25－10,000之公式計算】；另於八十九年度逃漏稅額，
    因財政部臺灣省北區國稅局中壢稽徵所核定該年度營利事業
    所稅時，已剔除更正戊○○領取裕晟公司八十九年度薪資部
    分為零元，故逃漏稅額為十二萬七千五百元【510,000×0.2
    5＝127,500】。準此，總計本案裕晟公司二次逃漏稅額總計
    為二十一萬四千六百四十五元【87,145＋127,500＝214,645
    】，至蒞庭檢察官九十六年五月二十四日當庭雖已更正逃漏
    稅數額，為因該數額顯有誤算，應予更正如前所述，附此說
    明。綜上，已足認定被告甲○○之自白與事實相符，而可採
    信，本件事證已臻明確，被告前揭犯行均堪認定，應依法論
    科。
三、新舊法比較：按行為後法律有變更者，適用行為時之法律。
    但行為後之法律有利於行為人者，適用最有利於行為人之法
    律，刑法第二條第一項定有明文。本件被告為前述行為後，
    刑法總則編於九十四年二月二日大幅修正公布後，並於九十
    五年七月一日正式施行，而刑法第二條第一項固修正為「行
    為後法律有變更者，適用行為時之法律，但行為後之法律有
    利於行為人者，適用最有利於行為人之法律」，此乃為與刑
    法第一條罪刑法定主義相互契合，而貫徹法律禁止溯及既往
    原則，係規範行為後法律變更所生新舊法律比較適用之準據
    法，故刑法第二條第一項雖經修正，但因屬適用法律之準據
    法，本身即無所謂比較新舊法之問題，應逕適用裁判時之修
    正施行後刑法第二條之規定以決定適用之刑罰法律。又本次
    刑法修正之比較新舊法，應就罪刑有關之共犯、未遂犯、想
    像競合犯、牽連犯、連續犯、結合犯，以及累犯加重、自首
    減輕暨其他法定加減原因（如身分加減）與加減例等一切情
    形，綜其全部罪刑之結果而為比較（最高法院九十五年五月
    二十三日九十五年度第八次刑庭會議決議意旨可資參照）。
    （一）、按稅捐稽徵法第四十一條之罪之法定刑得科或併科
            新臺幣六萬元以下罰金，而刑法第二百十六條、第
            二百十五條之罪之法定刑得科銀元五百元以下罰金
            ，據修正後刑法施行法增訂第一條之一：「中華民
            國九十四年一月七日刑法修正施行後，刑法分則編
            所定罰金之貨幣單位為新臺幣。九十四年一月七日
            刑法修正時，刑法分則編未修正之條文定有罰金者
            ，自九十四年一月七日刑法修正施行後，就其所定
            數額提高為三十倍。但七十二年六月二十六日至九
            十四年一月七日新增或修正之條文，就其所定數額
            提高為三倍」（按新增訂刑法施行法第一條之一規
            定，僅係替代罰金罰鍰提高標準條例部分條文，與
            罰金罰鍰提高標準條例罰金額度相同，只是貨幣單
            位由銀元改成新臺幣，並不發生有利、不利之問題
            ，亦非法律變更刑度之條文，並無比較新舊法之問
            題，應逕予適用，附此說明。）及刑法第三十三條
            第五款修正為：「罰金：新臺幣一千元以上，以百
            元計算之」等規定，上揭罪名之罰金刑最高額雖於
            修正前後均相同，惟最低額，依被告行為時之刑罰
            法律，即罰金罰鍰提高標準條例第一條前段規定之
            提高倍數十倍及刑法第三十三條第五款規定之罰金
            最低額一元予以計算，修正前經換算均為新臺幣三
            十元，修正後均提高為新臺幣一千元，因此比較上
            述修正前、後之刑罰法律，自以被告行為時關於科
            處罰金刑之法律較有利於被告。
    （二）、刑法第五十六條連續犯之規定，業於九十五年七月
            一日修正刪除生效。於新法修正後，關於數犯罪行
            為，即應依刑法第五十一條之規定予以分論併罰。
            經比較修正前、後之刑法規定，以修正前之刑法較
            有利於被告。
    （三）、被告行為時，修正前刑法第五十一條第五款係規定
            ：「數罪併罰，分別宣告其罪之刑，依左列各款定
            其應執行者：宣告多數有期徒刑者，於各刑中之最
            長期以上，各刑合併之刑期以下，定其刑期。但不
            得逾二十年。」，修正後刑法第五十一條第五款則
            規定：「宣告多數有期徒刑者，於各刑中之最長期
            以上，各刑合併之刑期以下，定其刑期。但不得逾
            三十年。」，茲比較新舊法結果，認為修正後刑法
            第五十一條第五款並非較有利於行為人，依修正後
            刑法第二條第一項前段之規定，仍應依修正前刑法
            第五十一條第五款規定，定其應執行之刑。
    （四）、揆諸前揭說明，綜合上開罪刑全部比較結果，認適
            用行為時之舊法對被告等較有利，應依刑法第二條
            第一項前段規定，適用修正前之刑法規定，以為論
            處。
四、次按所得稅扣繳義務人依所得稅法第八十九條第二項、第九
    十二條第一項所填製之薪資扣繳憑單，僅係證明全年度支付
    員工薪資及代為扣繳綜合所得稅之情形，為徵、繳雙方課徵
    與申報綜合所得稅之依據，非造具記帳憑證所根據之憑證（
    原始憑證），亦非證明處理會計事項人員之責任而為記帳所
    根據之憑證（記帳憑證），自非商業會計法所規定之商業會
    計憑證（最高法院九十一年度臺上字第七一七二、七四一一
    號判決意旨可供參照），是各類所得扣繳暨免扣繳憑單係由
    扣繳義務人依所得稅法第九十二條規定所製作之單據，為業
    務上製作之文書，甚為明確。又按公司為法人，公司負責人
    為自然人，二者在法律上並非同一人格主體。公司負責人為
    公司之代表，其為公司所為行為，應由公司負責。故公司負
    責人為公司以不正當方法逃漏稅捐，因納稅義務人為公司，
    其所觸犯稅捐稽徵法第四十一條之罪之犯罪或受罰主體，仍
    為公司，而非公司負責人，僅因公司於事實上無從擔負自由
    刑之責任，基於刑事政策上之考慮，同法第四十七條第一款
    將納稅義務人之公司應處徒刑之規定，轉嫁於公司負責人。
    是公司負責人依該條款而適用徒刑之處罰，乃屬代罰之性質
    ，並非因其本身之犯罪而負行為責任，自無與他人有犯意聯
    絡、行為分擔，而成立共同正犯之可能。又刑法第五十五條
    所規定之牽連犯，必須同一人犯一罪而其方法或結果行為另
    犯他罪名，始克相當；亦即必須同一犯罪主體之二個以上犯
    罪行為間，具有目的與方法、或目的與結果之關係，始得從
    一重處斷。公司負責人為納稅義務人之公司以不正當方法逃
    漏稅捐，既非稅捐稽徵法第四十一條之犯罪或受罰主體，僅
    依同法第四十七條第一款之規定，代替公司受徒刑之處罰，
    自與其本身為犯罪主體所犯其他罪名間，不具牽連犯關係。
    且公司既不具有犯罪能力，自無所謂概括犯意之存在，故公
    司以不正當方法逃漏稅捐，當不可能成立連續犯，該公司負
    責人因而代罰，亦不應成立連續犯，公司逃漏稅捐多次，其
    負責人應成立多次罪刑，併合處罰（最高法院九十二年度臺
    上字第四○二五號判決要旨可資參照）。
五、核被告甲○○所為，係犯刑法第二百十六條、第二百十五條
    之行使業務登載不實之文書罪及違反稅捐稽徵法第四十七條
    第一款、第四十一條之公司負責人為納稅義務人以不正當方
    法逃漏稅捐罪。其明知不實之事項，登載於其業務上作成文
    書之行為後進而行使，其登載不實業務上作成文書之低度行
    為應為行使之高度行為所吸收，不另論罪。被告交付不實之
    各類所得扣繳暨免扣繳憑單，供不知情之某成年會計師填製
    復持以申報營利事業所得稅而逃漏稅捐，既經其於本院審理
    時供述無訛，應屬間接正犯；起訴書漏未斟酌於此，應予補
    充。又被告多次行使業務上登載不實文書，均觸犯罪構成要
    件相同之罪名，顯係基於概括犯意而為，為連續犯，應依修
    正前刑法第五十六條規定，俱以一罪論，並加重其刑；起訴
    書未及審認前述不實各類所得扣繳暨免扣繳憑單已交付行使
    ，認前揭犯行具牽連關係，顯有誤會。另被告為裕晟公司之
    董事，擔任負責人，二度為裕晟公司（即納稅義務人）以不
    正當方法逃漏八十八、八十九年度稅捐，揆諸前揭判決要旨
    ，應予分論併罰；檢察官起訴書仍認上開犯行屬連續犯，尚
    有誤會。故被告二次所犯公司負責人為納稅義務人以不正當
    方法逃漏稅捐與連續行使業務上登載不實之文書三罪間，犯
    意個別、行為互異，自應分論併罰。爰審酌被告甲○○無前
    科之素行，此有臺灣高等法院被告前案紀錄表一份可表，其
    基於虛增裕晟公司營業成本、虛報薪資以逃漏公司稅捐，造
    成戊○○、丙○○○之損害，並影響稅捐機關核課稅款之正
    確性，又迄今尚未向稅捐機關補漏繳之稅款，犯罪所生之危
    害非輕，惟斟酌其生活狀況、智識程度及其犯後坦認犯行、
    態度甚為良好等一切情狀，量處如主文所示之刑並定應執行
    之刑。再者，被告行為後，刑法第四十一條亦已於九十四年
    二月二日修正公布，九十五年七月一日起施行，其中第一項
    前段修正為「犯最重本刑為五年以下有期徒刑以下之刑之罪
    ，而受六個月以下有期徒刑或拘役之宣告者，得以新臺幣一
    千元、二千元或三千元折算一日，易科罰金」，然依被告行
    為時法律，即修正前刑法第四十一條第一項前段：「犯最重
    本刑為五年以下有期徒刑以下之刑之罪，而受六個月以下有
    期徒刑或拘役之宣告，因身體、教育、職業、家庭之關係或
    其他正當事由，執行顯有困難者，得以一元以上三元以下折
    算一日，易科罰金」及罰金罰鍰提高標準條例第二條：「依
    刑法第四十一條易科罰金者，均就其原定數額提高為一百倍
    折算一日；法律所定罰金數額未依本條例提高倍數，或其處
    罰法條無罰金刑之規定者，亦同」等規定，易科罰金之折算
    標準最高為銀元三百元即新臺幣九百元，最低為銀元一百元
    即新臺幣三百元，茲比較新、舊法結果，以被告行為時之法
    律，對其較為有利，應依修正前刑法第四十一條第一項前段
    規定，併諭知易科罰金之折算標準。
據上論結，爰依刑事訴訟法第二百七十三條之一條第一項、第二
百九十九條第一項前段，稅捐稽徵法第四十七條第一款、第四十
一條，刑法第十一條前段、第二條第一項前段、第二百十六條、
第二百十五條，修正前刑法第五十六條、第五十一條第五款、第
四十一條第一項前段，刑法施行法第一條之一，修正前罰金罰鍰
提高標準條例第二條，現行法規所定貨幣單位折算新臺幣條例第
二條，判決如主文。
本案經檢察官黃惠敏到庭執行職務。
中　　華　　民　　國　  96  　年　  6 　　月　　 7  　日
                     刑事第十六庭 法　官  徐千惠
上正本證明與原本無異。
如不服本判決，應於判決送達後10日內向本院提出上訴狀 (應抄
附繕本)。
                                  書記官  李典育
中　　華　　民　　國　　96　　年　　6 　　月　　8 　　日
附錄：本件論罪科刑法條全文
中華民國刑法第215條
從事業務之人，明知為不實之事項，而登載於其業務上作成之文
書，足以生損害於公眾或他人者，處3年以下有期徒刑、拘役或5
百元以下罰金。
中華民國刑法第216條
行使第210條至第215條之文書者，依偽造、變造文書或登載不實
事項或使登載不實事項之規定處斷。
稅捐稽徵法第41條
納稅義務人以詐術或其他不正當方法逃漏稅捐者，處5年以下有
期徒刑、拘役或科或併科新台幣6萬元以下罰金。
稅捐稽徵法第47條
本法關於納稅義務人、扣繳義務人及代徵人應處徒刑之規定，於
左列之人適用之：
一  公司法規定之公司負責人。
二  民法或其他法律規定對外代表法人之董事或理事。
三  商業登記法規定之商業負責人。
四  其他非法人團體之代表人或管理人。
